# Resultados

```{r setup-resultados}
#| include: false
library(dplyr)
library(gt)
library(scales)

congruencia_efecto            <- readRDS("../data/tbl_congruencia_efecto.rds")
interaccion_lengua_efecto     <- readRDS("../data/tbl_interaccion_lengua_efecto.rds")
interaccion_total_efecto      <- readRDS("../data/tbl_interaccion_total_efecto.rds")
pubpriv_efecto                <- readRDS("../data/tbl_pubpriv_efecto.rds")
# EXCLUSION DELIBERADA: el termino iid3d que genera este VPC de
# estrato usa en esta version de INLA un
# prior Wishart CONJUNTO sobre toda la matriz de precision 3x3 (ver
# INLA::inla.models()$latent$iid3d$hyper -- df=7, escala identidad por
# defecto), no priors independientes por dominio como los que si se
# pudieron estabilizar en school_id_num/ccaa_id con un prior PC (ver
# R/03_model_maihda_inla.R). En el limite de varianza casi-cero (la
# misma familia de patologia numerica que causaba el crash de ccaa_id
# en 2022) la transformacion precision->varianza de una de las 3
# dimensiones puede degenerar SILENCIOSAMENTE en vez de fallar con
# error -- eso es lo que paso en 2018/lectura: VPC medio = 183%, un
# valor matematicamente imposible (un VPC es una proporcion de
# varianza, tiene que estar en [0,1]). Arreglarlo de raiz requeriria
# elegir a mano otros parametros para el prior Wishart conjunto y
# validarlo con un analisis de sensibilidad -- se deja como limitacion
# documentada para trabajo futuro (ver seccion final) en vez de
# arriesgar un prior sin verificar sobre la metrica central del
# analisis. Aqui se excluye esa celda de tablas e interpretacion.
vpc_strata_by_year_raw <- readRDS("../data/vpc_strata_by_year.rds")
vpc_strata_invalida    <- vpc_strata_by_year_raw |> filter(year == 2018, domain == "read")
vpc_strata_by_year     <- vpc_strata_by_year_raw |> anti_join(vpc_strata_invalida, by = c("year", "domain"))
pcv_strata_by_year            <- readRDS("../data/pcv_strata_by_year.rds")
vpc_school_by_year            <- readRDS("../data/vpc_school_by_year.rds")
vpc_ccaa_by_year              <- readRDS("../data/vpc_ccaa_by_year.rds")

# Ablacion opcional (R/03b_vpc_ablation_congruencia.R) -- compara el VPC
# de estrato con 4 dimensiones (sin congruencia) frente a 5 (con
# congruencia), sobre las MISMAS 5 CCAA. Si aun no se ha ejecutado, esta
# seccion se salta sin dar error -- ver mas abajo.
vpc_ablation_path <- "../data/vpc_ablation_comparacion.rds"
tiene_ablation <- file.exists(vpc_ablation_path)
if (tiene_ablation) {
  vpc_ablation_comparacion <- readRDS(vpc_ablation_path) |>
    filter(!(year == 2018 & domain == "read"))  # misma exclusion que arriba
}

fmt_puntos <- function(est, lo, hi) {
  # vectorizada: est/lo/hi llegan como columnas enteras desde mutate(),
  # no como un unico valor -- if/else (BUG real, R >= 4.3 lo rechaza con
  # "the condition has length > 1") tiene que ser ifelse() vectorizado.
  sig <- !((lo < 0) & (hi > 0))
  sprintf(
    "%+.1f [%+.1f, %+.1f]%s",
    est, lo, hi, ifelse(sig, "", " (n.s.)")
  )
}
```

Este capítulo resume los resultados de las tres piezas del proyecto --
congruencia lingüística individual, su interacción con la
especialización lingüística del centro, y el efecto público/privado --
más un apartado final sobre cuánta desigualdad total organizan estos
factores (VPC/PCV), con una guía de lectura para quien no esté
familiarizado con estos términos. Todas las cifras están en el modelo
principal, ajustado por género, educación parental, cuartil ESCS y
origen migrante, con las tres puntuaciones (matemáticas, lectura,
ciencias) modeladas conjuntamente. "n.s." significa que el intervalo de
confianza del 95% cruza el cero -- no se puede descartar que el efecto
real sea nulo.

## Congruencia lingüística individual

Efecto medio de que el examen se haga en un idioma distinto al que se
habla en casa (independientemente del tipo de colegio), en puntos PISA:

```{r tabla-congruencia}
#| echo: false
congruencia_efecto |>
  mutate(efecto = fmt_puntos(estimate_puntos, ci_low_puntos, ci_high_puntos)) |>
  select(year, efecto) |>
  gt() |>
  cols_label(year = "Año", efecto = "Efecto de la incongruencia (puntos PISA)") |>
  tab_header(title = "Efecto principal de la incongruencia lingüística")
```

El patrón no es estable en el tiempo: en 2018 y 2022 no hay efecto
distinguible de cero: en 2025 sí aparece un efecto negativo y claro. Ver
más abajo (interacción) para el desglose por tipo de colegio, que matiza
bastante esta cifra media.

## Interacción congruencia × especialización del centro

Esta es la pregunta central del proyecto: ¿el efecto de la incongruencia
depende de si el colegio es mayoritariamente monolingüe (en castellano o
en lengua cooficial) o mixto? Dos tablas complementarias:

**a) El extra de la interacción por sí sola**, respecto al colegio
monolingüe castellano (nivel de referencia) -- cuánto MÁS o MENOS
penaliza la incongruencia en cada tipo de colegio, comparado con lo que
penaliza en uno monolingüe castellano:

```{r tabla-interaccion}
#| echo: false
interaccion_lengua_efecto |>
  mutate(
    tipo_centro = if_else(grepl("mixto", term), "Mixto", "Monolingüe cooficial"),
    efecto = fmt_puntos(estimate_puntos, ci_low_puntos, ci_high_puntos)
  ) |>
  select(year, tipo_centro, efecto) |>
  gt() |>
  cols_label(year = "Año", tipo_centro = "Tipo de centro", efecto = "Extra vs. monolingüe castellano (puntos)") |>
  tab_header(title = "Interacción: extra de la incongruencia por tipo de centro")
```

**b) El efecto TOTAL de la incongruencia dentro de cada tipo de
colegio** (combinación lineal calculada directamente de la posterior de
INLA -- no una suma a mano de los dos coeficientes, que daría un
intervalo de confianza incorrecto al ignorar su covarianza):

```{r tabla-interaccion-total}
#| echo: false
interaccion_total_efecto |>
  mutate(
    tipo_centro = case_when(
      grepl("monolingue_espanol", term) ~ "Monolingüe castellano",
      grepl("monolingue_regional", term) ~ "Monolingüe cooficial",
      grepl("mixto", term) ~ "Mixto",
      TRUE ~ term
    ),
    efecto = fmt_puntos(estimate_puntos, ci_low_puntos, ci_high_puntos)
  ) |>
  select(year, tipo_centro, efecto) |>
  gt() |>
  cols_label(year = "Año", tipo_centro = "Tipo de centro", efecto = "Efecto total de la incongruencia (puntos)") |>
  tab_header(title = "Efecto total de la incongruencia, por tipo de centro")
```

Lectura: en 2018 no hay penalización distinguible de cero en ningún tipo
de colegio. En 2022 la única penalización clara está en los colegios
"mixto". En 2025 se invierte: la penalización clara aparece en los
colegios monolingües (castellano y cooficial), y "mixto" deja de tener un
efecto distinguible de cero. No es un patrón estable a lo largo de las 3
ediciones -- y conviene recordar que "mixto" no son los mismos colegios
de una edición a otra (se recalcula cada año según quién se examina ese
año), así que parte del cambio puede deberse a qué centros concretos
caen en cada categoría, no a un cambio dentro de los mismos centros.

## Público/privado

```{r tabla-pubpriv}
#| echo: false
pubpriv_efecto |>
  mutate(efecto = fmt_puntos(estimate_puntos, ci_low_puntos, ci_high_puntos)) |>
  select(year, efecto) |>
  gt() |>
  cols_label(year = "Año", efecto = "Efecto privado vs. público (puntos PISA)") |>
  tab_header(title = "Efecto público/privado, ajustado")
```

La brecha se va cerrando con el tiempo y deja de ser distinguible de
cero en 2025 -- el patrón más limpio y consistente de los tres, y el
único que se repite igual en dos ejecuciones distintas del modelo.

## ¿Cuánta desigualdad total organizan estos factores? (VPC y PCV)

::: {.callout-note}
## Guía de lectura para quien no trabaje habitualmente con estos modelos

Las tablas anteriores responden "¿cuánto cambia la puntuación MEDIA
según congruencia, tipo de colegio o año?" -- son diferencias entre
grupos concretos. El **VPC** (variance partition coefficient,
"coeficiente de partición de varianza") responde una pregunta distinta:
de toda la variabilidad que hay entre las puntuaciones de los alumnos,
¿qué proporción está organizada por pertenecer a un grupo determinado
(un estrato social, un colegio, una comunidad autónoma), frente a la
variabilidad que hay entre alumnos que están en el MISMO grupo? Se
expresa como un porcentaje: un VPC del 20% en "estrato" significa que
el 20% de toda la diferencia de puntuaciones entre alumnos se debe a en
qué estrato social-lingüístico están, y el 80% restante es variación
entre alumnos del mismo estrato (talento, esfuerzo, suerte el día del
examen, factores no medidos...).

El **PCV** (proportional change in variance, "cambio proporcional de
varianza") mide otra cosa: cuánto de esa variabilidad ENTRE estratos se
explica al añadir congruencia/especialización/público-privado como
variables del modelo, comparado con un modelo que no las tiene. Un PCV
del 50% quiere decir que la mitad de las diferencias entre estratos se
explican por estas variables; el resto son diferencias entre estratos
que estas variables no capturan.

Ninguna de las dos cosas dice si un efecto concreto es "grande" o
"pequeño" en puntos PISA -- para eso están las tablas de arriba. El
VPC/PCV dice si esos efectos, sumados, organizan mucha o poca
desigualdad total entre el alumnado.
:::

### VPC de estrato: ¿pesa la posición social-lingüística?

```{r tabla-vpc-strata}
#| echo: false
vpc_strata_by_year |>
  mutate(vpc = sprintf("%.1f%% [%.1f%%, %.1f%%]", vpc_mean * 100, vpc_lower * 100, vpc_upper * 100)) |>
  select(year, domain, vpc) |>
  tidyr::pivot_wider(names_from = domain, values_from = vpc) |>
  gt() |>
  cols_label(year = "Año") |>
  tab_header(title = "VPC de estrato interseccional (5 dimensiones, con congruencia)")
```

Entre el 17% y el 26% de la variabilidad total en puntuaciones queda
organizada por la posición interseccional del alumnado (género × educ.
parental × ESCS × origen migrante × congruencia lingüística). Es un VPC
alto para estándares de MAIHDA -- el estrato social-lingüístico pesa de
verdad en estas 5 CCAA.

*Nota:* se excluye de esta tabla (y del resto del capítulo) la celda
2018/lectura, que con 5 dimensiones da un VPC inválido (183%, fuera del
rango posible [0,1]) por una inestabilidad numérica del prior de
`iid3d` -- ver la limitación documentada al final del capítulo.

```{r vpc-strata-por-que, results='asis'}
#| echo: false
if (tiene_ablation) {
  cat("### ¿Cuánto de eso se debe específicamente a la congruencia lingüística?\n\n")
  cat(
    "Comparación, DENTRO de las mismas 5 CCAA, entre el estrato de 4 ",
    "dimensiones (sin congruencia, igual que `pisa-espana-ccaa`) y el de ",
    "5 (con congruencia):\n\n", sep = ""
  )
} else {
  cat(
    "**Pendiente**: para saber cuánto de este VPC se debe específicamente ",
    "a haber añadido la congruencia lingüística como 5ª dimensión (y no a ",
    "la restricción muestral a estas 5 CCAA), corre ",
    "`R/03b_vpc_ablation_congruencia.R` -- compara, dentro de la misma ",
    "muestra, el VPC con y sin esa dimensión. Este bloque se actualizará ",
    "solo la próxima vez que se renderice el documento, una vez exista ",
    "`data/vpc_ablation_comparacion.rds`.\n\n"
  )
}
```

```{r tabla-vpc-ablation}
#| echo: false
#| eval: !expr tiene_ablation
vpc_ablation_comparacion |>
  mutate(
    vpc_4dim = percent(vpc_mean_4dim, accuracy = 0.1),
    vpc_5dim = percent(vpc_mean_5dim, accuracy = 0.1),
    diferencia = sprintf("%+.1f pp", diferencia_pp)
  ) |>
  select(year, domain, vpc_4dim, vpc_5dim, diferencia) |>
  gt() |>
  cols_label(
    year = "Año", domain = "Dominio",
    vpc_4dim = "VPC sin congruencia (4 dim)",
    vpc_5dim = "VPC con congruencia (5 dim)",
    diferencia = "Diferencia (puntos porcentuales)"
  ) |>
  tab_header(title = "Contraste dentro de las mismas 5 CCAA: efecto de añadir congruencia")
```

### PCV de estrato: ¿explican estas variables las diferencias entre estratos?

```{r tabla-pcv-strata}
#| echo: false
pcv_strata_by_year |>
  mutate(pcv = sprintf("%.0f%% [%.0f%%, %.0f%%]", pcv_mean * 100, pcv_lower * 100, pcv_upper * 100)) |>
  select(year, domain, pcv) |>
  tidyr::pivot_wider(names_from = domain, values_from = pcv) |>
  gt() |>
  cols_label(year = "Año") |>
  tab_header(title = "PCV de estrato (congruencia + especialización + público/privado)")
```

**Aviso de estabilidad**: el PCV es una métrica conocida por ser
inestable con muestras moderadas, y aquí se nota sobre todo en
"lectura" -- el valor de 2018 (intervalo de −781% a +89%) no es
interpretable y no debería citarse. Matemáticas y ciencias son más
estables: entre el 35% y el 70% de las diferencias entre estratos se
explican por congruencia + especialización + público/privado, con el
pico en 2018 y algo menor en 2022. Para cualquier uso posterior
(publicación, presentación), recomiendo apoyarse en matemáticas/ciencias
y tratar "lectura" con cautela.

Esta inestabilidad de "lectura" ya no es solo una sospecha: el VPC de
estrato subyacente para 2018/lectura (5 dimensiones) sale directamente
inválido (183%, ver nota más arriba), confirmando que el problema es
numérico -- el prior Wishart conjunto del término `iid3d` (ver
Limitaciones) -- y no una peculiaridad sustantiva de "lectura" como
dominio.

### VPC de colegio y de comunidad autónoma

```{r tabla-vpc-colegio-ccaa}
#| echo: false
vpc_school_by_year |>
  mutate(nivel = "Colegio") |>
  bind_rows(vpc_ccaa_by_year |> mutate(nivel = "Comunidad autónoma")) |>
  mutate(vpc = sprintf("%.1f%% [%.1f%%, %.1f%%]", vpc_mean * 100, vpc_lower * 100, vpc_upper * 100)) |>
  select(year, nivel, vpc) |>
  tidyr::pivot_wider(names_from = nivel, values_from = vpc) |>
  gt() |>
  cols_label(year = "Año") |>
  tab_header(title = "VPC de colegio y de CCAA")
```

El peso del colegio se mantiene estable entre ediciones (en torno al
12-15%) **aunque el efecto específico de público/privado pierda fuerza
y significación hacia 2025** -- es decir, el colegio sigue importando
tanto como siempre, pero lo que explica esa importancia parece
desplazarse de público/privado hacia otra cosa (posiblemente la
especialización lingüística, dado el patrón de la interacción de
arriba). El VPC de comunidad autónoma es bajo en las 5 CCAA bilingües
(0,4%-4,3%) comparado con España completa en el proyecto hermano
(2,3%-7,6%) -- esperable, al restringir a territorios más parecidos
entre sí se reduce la varianza entre regiones.

## Lectura de conjunto y limitaciones

La pieza más sólida y consistente de las tres es el cierre de la brecha
público/privado: se repite igual en dos ejecuciones del modelo y tiene
un patrón temporal limpio (18,0 → 15,6 → 4,6 puntos, dejando de ser
significativo en 2025). La interacción congruencia × especialización del
centro es la más interesante pero también la menos estable: el tipo de
colegio donde la incongruencia penaliza más cambia entre 2022 (mixto) y
2025 (monolingües), sin un patrón claro en 2018 -- con solo 3 ediciones
y con "mixto"/"monolingüe cooficial" recalculados cada año (no son los
mismos centros de una edición a otra), yo lo trataría como una primera
pieza de evidencia, no como una tendencia consolidada. El VPC de estrato
confirma que la posición social-lingüística organiza una parte
sustancial de la desigualdad total en estas 5 CCAA (17%-26%), con la
salvedad de que separar cuánto de eso aporta específicamente la
congruencia lingüística (frente a la restricción a estos territorios)
requiere la comparación de `R/03b_vpc_ablation_congruencia.R`. El PCV es
la pieza menos fiable, sobre todo en lectura, y no debería citarse sin
antes investigar esa inestabilidad.

**Limitación técnica documentada**: el VPC/PCV de estrato se apoyan en
un término `iid3d` (correlación entre matemáticas/lectura/ciencias) que
en esta versión de INLA usa un prior Wishart conjunto sobre toda la
matriz de precisión 3×3, sin la opción de un prior PC independiente por
dominio como el que sí estabilizó `school_id_num`/`ccaa_id` (ver
`R/03_model_maihda_inla.R`). Para 2018/lectura esto produjo un VPC
matemáticamente inválido (183%), que se excluye de este capítulo (ver
nota en la sección de VPC de estrato). Una futura revisión podría
explorar otros parámetros para ese prior Wishart (grados de libertad y/
o matriz de escala) con un análisis de sensibilidad -- comprobando que
matemáticas/ciencias no cambian mientras lectura deja de degenerar --
antes de confiar en ese dominio-año concreto.
