# ¿Qué cambia en 2025?

```{r setup-interpretacion}
#| include: false
library(dplyr)
library(tidyr)
library(ggplot2)
library(forcats)
library(scales)
library(gt)

tbl_interaccion_total_efecto  <- readRDS("../data/tbl_interaccion_total_efecto.rds")
tbl_centro_especializacion_efecto <- readRDS("../data/tbl_centro_especializacion_efecto.rds")
composicion_migrante_global   <- readRDS("../data/composicion_migrante_global.rds")
composicion_migrante_centro   <- readRDS("../data/composicion_migrante_centro.rds")
composicion_migrante_ccaa     <- readRDS("../data/composicion_migrante_ccaa.rds")
composicion_centro_ccaa       <- readRDS("../data/composicion_centro_ccaa.rds")
ccaa_shift_2025                <- readRDS("../data/ccaa_shift_2025.rds")
score_medio_centro_congruencia <- readRDS("../data/score_medio_centro_congruencia.rds")
vpc_strata_by_year   <- readRDS("../data/vpc_strata_by_year.rds") |> filter(!(year == "2018" & domain == "read"))
vpc_school_by_year   <- readRDS("../data/vpc_school_by_year.rds")
vpc_ccaa_by_year      <- readRDS("../data/vpc_ccaa_by_year.rds")
ranking_colegios      <- readRDS("../data/ranking_colegios_congruencia.rds")
vasco_navarra_incong_migrante <- readRDS("../data/vasco_navarra_incong_migrante.rds")
tiene_navarra <- "Navarra" %in% unique(as.character(vasco_navarra_incong_migrante$ccaa))

tiene_immig <- file.exists("../data/tbl_immig_efecto.rds")
if (tiene_immig) tbl_immig_efecto <- readRDS("../data/tbl_immig_efecto.rds")

# Paleta fija -- una entidad, un color, en todo el capitulo (nunca se
# recicla un color entre "tipo de centro" y "CCAA")
col_centro <- c("Monolingüe castellano" = "#2a78d6", "Monolingüe cooficial" = "#008300", "Mixto" = "#4a3aa7")
col_ccaa <- c("País Vasco" = "#eb6834", "Cataluña" = "#1baf7a", "Galicia" = "#eda100",
              "Comunidad Valenciana" = "#e87ba4", "Illes Balears" = "#e34948", "Navarra" = "#2a78d6")
col_sig <- c("positivo" = "#2a78d6", "negativo" = "#e34948", "n.s." = "#c3c2b7")
col_nivel <- c("Estrato interseccional" = "#2a78d6", "Colegio" = "#eb6834", "CCAA" = "#4a3aa7")

theme_pisa <- theme_minimal(base_size = 12) +
  theme(
    panel.grid.minor = element_blank(), panel.grid.major.y = element_blank(),
    axis.line.x = element_line(color = "#c3c2b7"),
    legend.position = "bottom", strip.text = element_text(face = "bold")
  )

etiq_centro <- function(x) factor(case_when(
  x == "monolingue_espanol"  ~ "Monolingüe castellano",
  x == "monolingue_regional" ~ "Monolingüe cooficial",
  x == "mixto"                 ~ "Mixto",
  TRUE ~ as.character(x)
), levels = c("Monolingüe castellano", "Monolingüe cooficial", "Mixto"))
```

Los capítulos anteriores establecen que el efecto de la incongruencia
lingüística no es estable a lo largo de las tres ediciones: en 2018 y
2022 no hay penalización distinguible de cero salvo en los centros
"mixto" de 2022; en 2025 aparece, por primera vez, una penalización
clara y generalizada. Este capítulo no añade un modelo nuevo -- toma
los resultados ya ajustados y los mira desde varios ángulos (composición
migrante, comunidad autónoma, puntuaciones brutas, colegio individual)
para proponer explicaciones plausibles de por qué 2025 es distinto, sin
pretender zanjar la cuestión con datos de tres ediciones.

## Cómo se define un centro "monolingüe" o "mixto"

Antes de entrar en los resultados conviene dejar clara la
operativización de `centro_especializacion`, porque buena parte de lo
que sigue depende de entenderla bien. La variable **no** procede de
ningún registro administrativo sobre el modelo lingüístico oficial del
centro: se calcula, edición a edición, a partir del idioma en que cada
alumno evaluado por PISA hizo la prueba (`LANGTEST_QQQ`). Para cada
colegio de la muestra se calcula qué idioma es mayoritario entre sus
alumnos evaluados y qué proporción representa:

- Si el castellano concentra el 90% o más de los alumnos evaluados,
  el centro se clasifica como **monolingüe castellano**.
- Si una lengua cooficial concentra el 90% o más, se clasifica como
  **monolingüe cooficial**.
- Si ningún idioma llega al 90% -- hay una mezcla real de alumnado
  evaluado en castellano y en lengua cooficial --, el centro se
  clasifica como **mixto**.

Dos consecuencias importantes de esta forma de operativizar la
variable, que conviene tener presentes en todo el capítulo. Primera:
es una clasificación de la **muestra evaluada** en cada edición, no
del centro en sí -- un mismo colegio podría, en principio, cambiar de
categoría de una edición a otra sin que haya cambiado su proyecto
lingüístico real, simplemente porque la composición de los alumnos de
15 años evaluados ese año fue distinta. Segunda: PISA no reutiliza los
mismos centros en cada ciclo (no es un panel), así que "monolingüe
cooficial" en 2018 y "monolingüe cooficial" en 2025 no son, en
general, el mismo conjunto de colegios. Esto es especialmente
relevante para el País Vasco, como se ve más abajo.

## El giro de 2025

La @fig-efecto-total resume el hallazgo central: el efecto total de la
incongruencia lingüística dentro de cada tipo de centro, con intervalo
de confianza correcto (combinación lineal de la posterior conjunta de
INLA, no una suma a mano de coeficientes).

```{r}
#| label: fig-efecto-total
#| fig-cap: "Efecto total de la incongruencia lingüística, por tipo de centro y edición. Azul = intervalo de confianza al 95% fuera de 0; gris = no distinguible de 0."
#| echo: false
tot <- tbl_interaccion_total_efecto |>
  mutate(
    tipo_centro = case_when(
      grepl("monolingue_espanol", term) ~ "Monolingüe castellano",
      grepl("monolingue_regional", term) ~ "Monolingüe cooficial",
      grepl("mixto", term) ~ "Mixto",
      TRUE ~ term
    ),
    tipo_centro = factor(tipo_centro, levels = c("Monolingüe castellano", "Monolingüe cooficial", "Mixto")),
    sig = case_when(ci_low_puntos > 0 ~ "positivo", ci_high_puntos < 0 ~ "negativo", TRUE ~ "n.s."),
    year_f = factor(year)
  )
ggplot(tot, aes(x = estimate_puntos, y = fct_rev(tipo_centro), color = sig)) +
  geom_vline(xintercept = 0, color = "#898781", linewidth = 0.4) +
  geom_linerange(aes(xmin = ci_low_puntos, xmax = ci_high_puntos), linewidth = 1) +
  geom_point(size = 2.6) +
  facet_wrap(~year_f, ncol = 1) +
  scale_color_manual(values = col_sig, guide = "none") +
  labs(x = "Puntos PISA vs. alumnado congruente del mismo tipo de centro", y = NULL) +
  theme_pisa
```

En 2025 la penalización es clara en los dos tipos de centro monolingüe
(castellano y cooficial), y dentro de márgenes de incertidumbre amplios
"mixto" es el único que no penaliza. Esto no es solo un efecto de la
congruencia individual: la @fig-efecto-centro muestra que el tipo de
centro **en sí mismo** (más allá de si el alumno concreto es congruente
o no) ha ido perdiendo la ventaja relativa que tenía en 2018 frente al
centro monolingüe castellano, hasta volverse una penalización clara en
2025 para "mixto".

```{r}
#| label: fig-efecto-centro
#| fig-cap: "Efecto principal de la especialización lingüística del centro, frente al centro monolingüe castellano (referencia), para alumnado congruente."
#| echo: false
centro_ef <- tbl_centro_especializacion_efecto |>
  mutate(
    tipo_centro = if_else(grepl("regional", term), "Monolingüe cooficial", "Mixto"),
    sig = case_when(ci_low_puntos > 0 ~ "positivo", ci_high_puntos < 0 ~ "negativo", TRUE ~ "n.s.")
  )
ggplot(centro_ef, aes(x = factor(year), y = estimate_puntos, color = sig)) +
  geom_hline(yintercept = 0, color = "#898781", linewidth = 0.4) +
  geom_linerange(aes(ymin = ci_low_puntos, ymax = ci_high_puntos), linewidth = 1) +
  geom_point(size = 2.6) +
  facet_wrap(~tipo_centro) +
  scale_color_manual(values = col_sig, guide = "none") +
  labs(x = NULL, y = "Puntos PISA vs. monolingüe castellano (ref.)") +
  theme_pisa
```

Dos resultados que aparecen a la vez -- la incongruencia empieza a
penalizar y el tipo de centro por sí solo empieza a penalizar -- piden
explicación. Las siguientes secciones exploran dos candidatas que no
son excluyentes entre sí: el cambio en la composición migrante del
alumnado, y el reordenamiento de qué colegios caen en cada categoría
dentro de cada CCAA.

## El efecto migrante

El alumnado de origen migrante (primera o segunda generación) ha
crecido de forma sostenida en las 5 CCAA bilingües: del 12,8% en 2018
al 18,3% en 2022 y al 23,1% en 2025 -- casi se duplica en siete años.
Este dato por sí solo ya es relevante para interpretar 2025, porque
`immig` entra en el modelo como covariable propia (ver el capítulo de
Métodos):
si su efecto es negativo y su peso en la muestra crece, una parte de
lo que el modelo atribuye a variables específicas de 2025 puede estar
mediado por este cambio de composición.

```{r tabla-immig}
#| echo: false
#| eval: !expr tiene_immig
tbl_immig_efecto |>
  mutate(efecto = sprintf("%+.1f [%+.1f, %+.1f]", estimate_puntos, ci_low_puntos, ci_high_puntos)) |>
  select(year, term, efecto) |>
  gt() |>
  cols_label(year = "Año", term = "Categoría (vs. nativo)", efecto = "Puntos PISA (IC95%)") |>
  tab_header(title = "Efecto de origen migrante, ajustado por el resto del modelo")
```

```{r nota-immig, results='asis'}
#| echo: false
if (!tiene_immig) {
  cat(
    "**Pendiente**: la tabla del efecto de origen migrante ajustado ",
    "(`immig`, ya presente como covariable en el modelo principal) se ",
    "genera con `R/03c_extraer_efecto_immig.R` a partir de los ajustes ",
    "ya guardados en `data/maihda_fits_by_year.rds` -- no hace falta ",
    "reajustar ningún modelo INLA. Este bloque se completa solo la ",
    "próxima vez que se renderice el documento, una vez exista ",
    "`data/tbl_immig_efecto.rds`.\n\n", sep = ""
  )
}
```

Pero el crecimiento migrante no es uniforme -- ni entre CCAA ni dentro
de cada tipo de centro, y esa heterogeneidad es la pista más concreta
que ofrece este análisis.

```{r}
#| label: fig-migrante-ccaa
#| fig-cap: "Porcentaje de alumnado de origen migrante por CCAA. La línea discontinua gris es el conjunto de las 5 CCAA."
#| echo: false
ggplot(composicion_migrante_ccaa, aes(x = year, y = pct_no_nativo, color = ccaa)) +
  geom_line(data = composicion_migrante_global, aes(x = year, y = pct_no_nativo), color = "#898781", linetype = "dashed", linewidth = 0.6, inherit.aes = FALSE) +
  geom_line(linewidth = 0.9) + geom_point(size = 2.2) +
  scale_x_continuous(breaks = c(2018, 2022, 2025)) +
  scale_y_continuous(labels = label_percent(scale = 1), limits = c(0, NA)) +
  scale_color_manual(values = col_ccaa, name = NULL) +
  labs(x = NULL, y = "% de origen migrante") + theme_pisa
```

Comunidad Valenciana e Illes Balears son las que más crecen (del 14%
al 27,6% y del 18% al 29% respectivamente); Galicia y País Vasco se
mantienen comparativamente bajos (13,3% y 13,1% en 2025). Esta
heterogeneidad por CCAA es justo lo que hace que "año 2025" y
"composición migrante" no sean intercambiables como explicación: si
fuera solo un efecto de calendario, esperaríamos un crecimiento más
parejo entre territorios.

```{r}
#| label: fig-migrante-centro
#| fig-cap: "Porcentaje de alumnado de origen migrante por tipo de centro. La línea discontinua gris es el conjunto de las 5 CCAA."
#| echo: false
ggplot(composicion_migrante_centro |> mutate(tipo_centro = etiq_centro(centro_especializacion)),
       aes(x = year, y = pct_no_nativo, color = tipo_centro)) +
  geom_line(data = composicion_migrante_global, aes(x = year, y = pct_no_nativo), color = "#898781", linetype = "dashed", linewidth = 0.6, inherit.aes = FALSE) +
  geom_line(linewidth = 0.9) + geom_point(size = 2.2) +
  scale_x_continuous(breaks = c(2018, 2022, 2025)) +
  scale_y_continuous(labels = label_percent(scale = 1), limits = c(0, NA)) +
  scale_color_manual(values = col_centro, name = NULL) +
  labs(x = NULL, y = "% de origen migrante") + theme_pisa
```

Esta es la pista más directa: en 2018, el centro monolingüe castellano
tenía la **menor** concentración de alumnado migrante de los tres
tipos (12,4%); en 2025 tiene la **mayor** (25,0%), habiéndose
duplicado. El centro monolingüe cooficial, en cambio, crece de forma
más gradual (13,3% a 22,8%). El centro monolingüe castellano es
también, precisamente, el tipo de centro donde la incongruencia se
vuelve más negativa en 2025 (@fig-efecto-total). Esto no demuestra que
el efecto de la incongruencia "sea en realidad" el efecto migrante --
el modelo ya ajusta por `immig` como covariable principal -- pero sí
sugiere una hipótesis concreta y comprobable en el futuro: si el
efecto de `immig` no varía por tipo de centro (el modelo actual lo
asume constante, sin interacción con `centro_especializacion`), un
cambio tan marcado en la concentración migrante dentro de un tipo de
centro concreto podría dejar residuo en el coeficiente de
incongruencia, que sí correlaciona fuertemente con origen migrante por
construcción (el 77% del alumnado con lengua de casa de inmigración es,
por definición, incongruente). Contrastar esta hipótesis con rigor
requeriría una interacción `immig × centro_especializacion` explícita
en el modelo -- una extensión natural, no incluida aquí para no
multiplicar de nuevo los términos de interacción sin una razón sólida
previa.

## El reordenamiento por CCAA

La mezcla de tipos de centro dentro de cada CCAA tampoco es estable de
una edición a otra. La @fig-mezcla-ccaa lo muestra para las cinco, y
la @tbl-ccaa-shift cuantifica el cambio 2022→2025 en cada una.

```{r}
#| label: fig-mezcla-ccaa
#| fig-cap: "Mezcla de tipo de centro dentro de cada CCAA, por edición (% de alumnado evaluado)."
#| echo: false
mix <- composicion_centro_ccaa |> mutate(tipo_centro = etiq_centro(centro_especializacion))
ggplot(mix, aes(x = factor(year), y = pct_alumnos, fill = tipo_centro)) +
  geom_col(width = 0.65) +
  facet_wrap(~ccaa, nrow = 1) +
  scale_fill_manual(values = col_centro, name = NULL) +
  scale_y_continuous(labels = label_percent(scale = 1)) +
  labs(x = NULL, y = "% de alumnado") +
  theme_pisa + theme(panel.spacing.x = unit(1, "lines"))
```

```{r}
#| label: tbl-ccaa-shift
#| echo: false
ccaa_shift_2025 |>
  mutate(across(c(y2022, y2025, delta_2022_2025), ~round(., 1)),
         tipo_centro = etiq_centro(centro_especializacion)) |>
  select(ccaa, tipo_centro, y2022, y2025, delta_2022_2025) |>
  gt() |>
  cols_label(ccaa = "CCAA", tipo_centro = "Tipo de centro", y2022 = "% alumnado 2022",
                 y2025 = "% alumnado 2025", delta_2022_2025 = "Cambio (pp)") |>
  tab_header(title = "Cambio en la mezcla de tipo de centro, 2022 → 2025, por CCAA")
```

El caso del País Vasco es el más llamativo con diferencia: el
porcentaje de alumnado evaluado en un centro que la muestra clasifica
como monolingüe castellano cae del 46% al 27%; el que cae en
monolingüe cooficial sube del 7% al 52%; el de "mixto" baja del 46% al
21%. Es un giro completo en apenas una edición. Como se explicó en la
sección de operativización, esto casi con toda seguridad **no**
refleja un cambio real en el modelo lingüístico de los centros vascos
en tres años -- el sistema educativo vasco (modelos A/B/D) cambia
mucho más despacio -- sino una combinación de qué colegios entraron en
la muestra PISA de cada ciclo y de dónde cae, para cada uno, el umbral
del 90% que define la categoría.

Pero conviene no generalizar el caso vasco al resto: **no es el mismo
patrón en las cinco CCAA**. Cataluña y Comunidad Valenciana se mueven
en la misma dirección que País Vasco -- más alumnado en centros
monolingües cooficiales, menos en "mixto" --, aunque con mucho menos
recorrido. Galicia e Illes Balears hacen justo lo contrario en cuanto
al destino del cambio: pierden peso en monolingüe castellano (-21 pp
en Galicia, -6 pp en Baleares) pero ese alumnado no pasa
mayoritariamente a monolingüe cooficial, sino a "mixto" (+22 pp en
Galicia, +15 pp en Baleares) -- justo la categoría que en el País Vasco
pierde peso. Es decir, el reordenamiento muestral de 2025 es real y
generalizado, pero su *dirección* no es uniforme: unas CCAA convergen
hacia más segregación lingüística aparente por centro, otras hacia
más mezcla. Esto es un argumento adicional para no interpretar el
efecto agregado de `centro_especializacion` en 2025 (@fig-efecto-centro)
como si reflejara una dinámica única y común a las cinco CCAA bilingües.

## Contraste con las puntuaciones brutas

Todo lo anterior son coeficientes ajustados. Para no perder de vista
los datos que hay detrás, la @fig-score-bruto muestra la puntuación
media bruta (sin ajustar por composición), congruente frente a
incongruente, por tipo de centro y edición.

```{r}
#| label: fig-score-bruto
#| fig-cap: "Puntuación media bruta (promedio de las 3 pruebas, ponderada), congruente vs. incongruente, sin ajustar por composición."
#| echo: false
sc <- score_medio_centro_congruencia |>
  filter(!is.na(congruencia_linguistica)) |>
  mutate(tipo_centro = etiq_centro(centro_especializacion),
         congruencia = if_else(congruencia_linguistica == "congruente", "Congruente", "Incongruente"))
ggplot(sc, aes(x = year, y = score_medio, color = congruencia, linetype = congruencia)) +
  geom_line(linewidth = 0.9) + geom_point(size = 2.2) +
  facet_wrap(~tipo_centro) +
  scale_x_continuous(breaks = c(2018, 2022, 2025)) +
  scale_color_manual(values = c("Congruente" = "#2a78d6", "Incongruente" = "#e34948"), name = NULL) +
  scale_linetype_manual(values = c("Congruente" = "solid", "Incongruente" = "22"), name = NULL) +
  labs(x = NULL, y = "Puntuación PISA media (bruta)") + theme_pisa
```

El patrón bruto es coherente con el ajustado, con un matiz relevante
en "mixto": la brecha congruente-incongruente en centros monolingües
castellano se **amplía** claramente hacia 2025 (la incongruente cae
más que la congruente), y en "mixto" ocurre lo contrario -- la brecha
prácticamente se cierra, porque la puntuación congruente cae más que
la incongruente. Es exactamente el patrón que muestra el modelo
ajustado, y confirma que el hallazgo no es un artefacto de cómo se
ajustan las covariables.

## ¿En qué nivel pesa más la desigualdad?

Con los tres niveles del modelo disponibles (estrato interseccional,
colegio, CCAA), la @fig-vpc-nivel los pone lado a lado.

```{r}
#| label: fig-vpc-nivel
#| fig-cap: "VPC del modelo nulo (sin covariables) por nivel. Estrato = media de matemáticas y ciencias en 2018 (lectura excluida, ver limitaciones del capítulo anterior); sombreado = IC95%."
#| echo: false
vpc_estrato <- vpc_strata_by_year |> group_by(year) |>
  summarise(vpc_mean = mean(vpc_mean), vpc_lower = mean(vpc_lower), vpc_upper = mean(vpc_upper), .groups = "drop") |>
  mutate(nivel = "Estrato interseccional")
vpc_col <- vpc_school_by_year |> mutate(nivel = "Colegio") |> select(year, vpc_mean, vpc_lower, vpc_upper, nivel)
vpc_ccaa_d <- vpc_ccaa_by_year |> mutate(nivel = "CCAA") |> select(year, vpc_mean, vpc_lower, vpc_upper, nivel)
vpc_all <- bind_rows(vpc_estrato, vpc_col, vpc_ccaa_d) |>
  mutate(year = as.integer(year), nivel = factor(nivel, levels = c("Estrato interseccional", "Colegio", "CCAA")))
ggplot(vpc_all, aes(x = year, y = vpc_mean, color = nivel, fill = nivel)) +
  geom_ribbon(aes(ymin = vpc_lower, ymax = vpc_upper), alpha = 0.12, color = NA) +
  geom_line(linewidth = 0.9) + geom_point(size = 2.4) +
  facet_wrap(~nivel, scales = "free_y") +
  scale_x_continuous(breaks = c(2018, 2022, 2025)) +
  scale_y_continuous(labels = label_percent(scale = 100)) +
  scale_color_manual(values = col_nivel, guide = "none") +
  scale_fill_manual(values = col_nivel, guide = "none") +
  labs(x = NULL, y = "VPC") + theme_pisa
```

El estrato interseccional (posición social y lingüística del alumnado)
sigue siendo, con diferencia, el nivel que más organiza la
desigualdad (19%-24%). El colegio se mantiene notablemente estable
(14%-15%). El nivel que más cambia es la CCAA: del 2,5% en 2018 al
1,4% en 2022 (con un intervalo tan ancho que tocaba el 0, ver
limitaciones) al 5,7% en 2025 -- esta vez con un intervalo claramente
por encima de 0. Es la confirmación cuantitativa, a nivel de varianza
total, de lo que las figuras anteriores muestran cualitativamente: en
2025 importa más que antes en qué CCAA concreta está un alumno, y eso
es coherente con el reordenamiento de tipos de centro visto más
arriba, ya que la mezcla de tipo de centro es justamente una de las
cosas que distingue a una CCAA de otra.

## Colegios que se salen del patrón: ranking MAIHDA

Más allá del efecto medio por tipo de centro, `R/04_colegios_interaccion_congruencia.R`
ajusta una pendiente aleatoria propia de cada colegio para la
incongruencia lingüística, sobre todos los efectos fijos ya
establecidos. Un colegio con pendiente positiva es uno donde el
alumnado incongruente rinde mejor de lo que predice su tipo de centro;
uno con pendiente negativa, peor. El color de la @fig-ranking marca el
**tipo de centro**, no la significación (que ya es visible directamente
en el gráfico: un intervalo que no cruza el cero) -- para que se vea de
un vistazo si cada tipo de centro ocupa una zona propia del ranking o
si, por el contrario, los tres tipos están mezclados a lo largo de todo
el recorrido.

```{r}
#| label: fig-ranking
#| fig-cap: "Pendiente colegio × incongruencia lingüística (puntos PISA), coloreada por tipo de centro, colegios ordenados de menor a mayor dentro de cada edición. Solo colegios con 5 o más alumnos incongruentes."
#| echo: false
rk <- ranking_colegios |>
  filter(n_incongruentes >= 5) |>
  mutate(tipo_centro = fct_drop(etiq_centro(centro_especializacion))) |>
  group_by(year) |> arrange(slope_puntos, .by_group = TRUE) |> mutate(orden = row_number()) |> ungroup()
ggplot(rk, aes(x = orden, y = slope_puntos, color = tipo_centro)) +
  geom_hline(yintercept = 0, color = "#898781", linewidth = 0.4) +
  geom_linerange(aes(ymin = ci_low_puntos, ymax = ci_high_puntos), linewidth = 0.35, alpha = 0.55) +
  geom_point(size = 0.9) +
  facet_wrap(~year, nrow = 1) +
  scale_color_manual(values = col_centro, name = NULL) +
  labs(x = "Colegios, ordenados de menor a mayor pendiente", y = "Puntos PISA (pendiente propia del colegio)") +
  theme_pisa + theme(axis.text.x = element_blank(), axis.ticks.x = element_blank(), panel.grid.major.x = element_blank())
```

```{r resumen-ranking}
#| echo: false
resumen_rk_tipo <- ranking_colegios |> filter(n_incongruentes >= 5) |>
  mutate(
    tipo_centro = fct_drop(etiq_centro(centro_especializacion)),
    sig = case_when(ci_low_puntos > 0 ~ "positivo", ci_high_puntos < 0 ~ "negativo", TRUE ~ "n.s.")
  ) |>
  count(tipo_centro, sig) |> tidyr::pivot_wider(names_from = sig, values_from = n, values_fill = 0) |>
  select(tipo_centro, positivo, n.s., negativo)
resumen_rk_tipo |> gt() |>
  cols_label(tipo_centro = "Tipo de centro", positivo = "Pendiente positiva", n.s. = "No significativa", negativo = "Pendiente negativa") |>
  tab_header(title = "Colegios por tipo de centro y significación de la pendiente (tres ediciones, >= 5 alumnos incongruentes)")
```

Los tres tipos de centro están mezclados a lo largo de **todo** el
recorrido del ranking, en las tres ediciones: no hay una zona del
gráfico que sea "solo cooficial" o "solo castellano". Contando colegios
de las tres ediciones juntas, los monolingües cooficiales tienen 125
con pendiente positiva significativa y 128 con pendiente negativa
significativa -- prácticamente empatados --, y los monolingües
castellano 61 positivos frente a 42 negativos. Ningún tipo de centro
concentra el patrón en una sola dirección: dentro de cada tipo hay
colegios que claramente amortiguan la incongruencia lingüística y
colegios que claramente la agravan, en número comparable. Un mensaje
que atribuya el resultado de 2025 a un único modelo lingüístico de
centro no encaja con esta heterogeneidad.

Una corrección honesta respecto a una lectura anterior de este mismo
ranking: no es una historia de un puñado de "colegios ejemplares"
frente a la mayoría. En 2025, 74 colegios tienen pendiente positiva
significativa y 66 pendiente negativa significativa, de 214 con
suficientes alumnos incongruentes para estimarla con algo de
precisión. Eso es muchos más de los que cabría esperar solo por azar
con un intervalo al 95% (en torno al 2,5% en cada dirección si no
hubiera heterogeneidad real), así que la heterogeneidad entre colegios
es genuina -- pero es heterogeneidad en ambos sentidos, no solo "buenas
prácticas" por descubrir. Los colegios en los extremos del ranking (con
pendientes de 80-140 puntos en cualquiera de las dos direcciones)
tienen, casi todos, un número reducido de alumnos incongruentes (5-40):
conviene tratar el orden exacto del top-1 al top-5 como hipótesis para
explorar caso por caso, no como conclusión cerrada -- el hallazgo
robusto es el conteo agregado de colegios significativos, no el
ranking puntual.

## País Vasco (y Navarra): la incongruencia según origen migrante {#sec-vasco-navarra-migrante}

```{r}
#| echo: false
#| results: asis
if (!tiene_navarra) {
  cat(
    "**Nota**: en el momento de escribir esto, Navarra todavía no está ",
    "incorporada a los datos del proyecto (ver `R/01_load_data.R` -- ya está ",
    "añadida al filtro de CCAA, falta volver a ejecutar el pipeline completo: ",
    "`01_load_data.R` → `02_prepare_variables.R` → `07_vasco_navarra_incongruencia_migrante.R`, ",
    "sin necesidad de reajustar los modelos INLA para esta sección concreta). ",
    "Lo que sigue se limita, por ahora, a País Vasco.\n\n", sep = ""
  )
}
```

La sección "El efecto migrante" planteaba una hipótesis concreta: que
parte de la penalización asociada a la incongruencia lingüística podría
estar arrastrada por el origen migrante del alumnado incongruente, más
que por la incongruencia en sí. País Vasco (y Navarra, en cuanto se
incorporen sus datos) permite ponerla a prueba directamente, porque
`congruencia_detalle` distingue, dentro del alumnado incongruente de un
centro monolingüe, entre dos perfiles de origen muy distinto:

- **Incongruente, no migrante**: su lengua de casa es la *otra* lengua
  oficial del territorio (p. ej. un alumno de casa vascófona en un
  centro monolingüe castellano, o de casa castellanohablante en un
  centro monolingüe cooficial).
- **Incongruente, migrante**: su lengua de casa es una lengua de
  inmigración, ni castellano ni cooficial.

```{r}
#| label: fig-vasco-migrante
#| fig-cap: "Puntos PISA de diferencia frente al alumnado congruente del mismo tipo de centro, para cada perfil de incongruencia. Datos brutos (sin ajustar), tres ediciones agrupadas."
#| echo: false
col_migrante <- c("No migrante" = "#2a78d6", "Migrante" = "#e34948")
plot_vnm <- vasco_navarra_incong_migrante |>
  filter(perfil != "Congruente") |>
  mutate(
    tipo_centro = fct_drop(etiq_centro(centro_especializacion)),
    perfil_lbl = factor(if_else(perfil == "Incongruente, migrante", "Migrante", "No migrante"),
                         levels = c("No migrante", "Migrante"))
  )
ggplot(plot_vnm, aes(x = perfil_lbl, y = caida_vs_congruente, fill = perfil_lbl)) +
  geom_col(width = 0.55) +
  facet_grid(ccaa ~ tipo_centro) +
  scale_fill_manual(values = col_migrante, guide = "none") +
  labs(x = NULL, y = "Puntos PISA vs. alumnado congruente del mismo centro") +
  theme_pisa
```

```{r}
#| label: tbl-vasco-migrante
#| echo: false
vasco_navarra_incong_migrante |>
  mutate(tipo_centro = fct_drop(etiq_centro(centro_especializacion)),
         across(c(score_medio, caida_vs_congruente), ~round(., 1))) |>
  select(ccaa, tipo_centro, perfil, score_medio, n_alumnos, caida_vs_congruente) |>
  arrange(ccaa, tipo_centro, perfil) |>
  gt() |>
  cols_label(ccaa = "CCAA", tipo_centro = "Tipo de centro", perfil = "Perfil",
             score_medio = "Puntuación media", n_alumnos = "n",
             caida_vs_congruente = "Diferencia vs. congruente") |>
  tab_header(title = "Incongruencia en centros monolingües, según origen migrante")
```

El patrón es consistente en los dos tipos de centro monolingüe del País
Vasco: la caída del alumnado incongruente **no migrante** es
comparativamente moderada (-20 puntos en centros monolingües castellano,
-35 en monolingües cooficiales) -- del orden de lo que cabría esperar
simplemente por hacer el examen en una lengua distinta a la de casa.
La caída del alumnado incongruente **migrante** es muy superior en
ambos tipos de centro (-74 y -79 puntos respectivamente), más del doble
que la del alumnado no migrante. Dicho de otro modo: dentro del grupo
"incongruente" de un centro monolingüe, no todos los alumnos parten de
la misma situación, y agregar a ambos perfiles bajo una sola etiqueta de
"incongruencia" oculta una diferencia grande.

Esto es coherente con la lectura ya avanzada en la sección del efecto
migrante: la incongruencia lingüística correlaciona fuertemente con el
origen migrante (el modelo principal ya ajusta por `immig` como
covariable, pero no hay, todavía, una interacción explícita
`immig × congruencia` ni `immig × centro_especializacion`), así que
parte de lo que agregados más gruesos atribuyen a "ser incongruente"
puede estar reflejando, en realidad, las dificultades específicas del
alumnado de origen migrante recién llegado a un sistema educativo en
una lengua que no es la de su casa -- con independencia de cuál sea esa
lengua. Conviene leer con la debida cautela las celdas con menos casos
(el perfil "migrante" en centros monolingües cooficiales tiene un
n modesto), pero la dirección del patrón es clara y va en la misma
línea en los dos tipos de centro.

## Síntesis



Ningún elemento de este capítulo prueba, por sí solo, qué explica el
giro de 2025 -- con tres ediciones y un rediseño de la variable de
congruencia a mitad de proyecto, cualquier conclusión causal sería
prematura. Lo que sí ofrece es una lectura convergente: el alumnado de
origen migrante casi se duplica en el conjunto de las 5 CCAA entre
2018 y 2025, ese crecimiento es más marcado precisamente dentro de los
centros monolingües castellano (donde la incongruencia pasa a penalizar
con más fuerza), la mezcla de tipos de centro dentro de cada CCAA se
reordena de forma sustancial (sobre todo en País Vasco), y la varianza
organizada por CCAA se dispara en 2025 justo cuando ese reordenamiento
ocurre. Las puntuaciones brutas, sin ningún ajuste, muestran el mismo
patrón que el modelo. Y a nivel de colegio individual, hay
heterogeneidad real y sustancial en ambas direcciones más allá del
tipo de centro. La hipótesis más concreta que se puede formular con
esto -- que el efecto de incongruencia de 2025 está, al menos en
parte, capturando un cambio de composición migrante no completamente
absorbido por el efecto principal de `immig` -- es comprobable con una
extensión del modelo (interacción `immig × centro_especializacion`) y
queda como línea de trabajo natural, no resuelta aquí.
